【裁判字號】    93,建上,18
【裁判日期】    950227
【裁判案由】    給付工程款
【裁判全文】
臺灣高等法院民事判決                  93年度建上字第18號
上  訴  人  丁○○
                        樓
訴訟代理人  黃勝文律師
            李進成律師
上 一 人
複代理人    戊○○
            己○○
被上訴人    幸林建設股份有限公司
法定代理人  庚○○
訴訟代理人  張靜怡律師
複代理人    謝秉錡律師
上列當事人間請求給付工程款事件，上訴人對於中華民國93年7
月14日臺灣臺北地方法院92年度建字第102號第一審判決提起上
訴，本院於民國95年2月14日言詞辯論終結，判決如下：
    主  文
上訴駁回。
第二審訴訟費用由上訴人負擔。
    事實及理由
一、上訴人起訴主張：伊承攬被上訴人公司二處工程。其中一處
    位在台北市○○路○段 185巷內，工地名稱為金石山莊（下
    稱秀明路工程），施作工程有水電工程新臺幣（下同 ）880
    萬、空調設備工程462萬，污排水幹管工程1,886,048元，自
    民國（下同）77年11月20日起陸續施作，迄80年11月30日完
    工，其後被上訴人於81年5月25日追加之水電工程1,048,237
    元，亦已於84、85年間完工，伊已請領部分工程款，惟尚有
    如原判決附表一所示2,756,741 工程款尚未請領。另一工程
    處位於台北市○○區○○路26號（下稱崗山路工程），施作
    水電工程858萬元，施工日期自83年11 月19日起至87年6月5
    日，嗣於85年1月27日及12月18日追加之工程1,091,173元，
    亦已於86年間完成，伊已請領部分工程款，惟尚有如原判決
    附表二所示167,817 元尚未領取等情，爰本於兩造承攬契約
    ，求為命被上訴人給付4,562,817 元及自支付命令送達之翌
    日起至清償日止，按年息百分之五計算利息之判決。
二、被上訴人則以：秀明路工程被上訴人均有按時付款，並無積
    欠，且上訴人就秀明路工程之承攬報酬請求權已罹於時效。
    而崗山路工程起造人為乙○○等六人，被上訴人並未與上訴
    人簽訂任何水電工程承攬契約，且縱兩造間就崗山路工程有
    承攬契約關係存在，上訴人之報酬請求權亦已罹於消滅時效
    等語，資為抗辯。
三、原審駁回上訴人之訴，上訴人不服，提起上訴，其上訴聲明
    為：(一)原判決廢棄。(一)被上訴人應給付上訴人4,562,817 元
    ，及自支付命令送達翌日起至清償日止，按年息百分之五計
    算之利息。(三)第一、二審訴訟費用由被上訴人負擔。被上訴
    人答辯聲明為：上訴駁回，第二審訴訟費用由上訴人負擔。
四、本件上訴人主張其所施作上開崗山路工程係向被上訴人所承
    攬，雖為被上訴人所否認，辯稱崗山路工程係起造人乙○○
    等6 人將工程發包予訴外人領開公司，伊非起造人亦非承攬
    人，與上訴人間為契約關係存在云云，並提出系爭崗山路房
    屋使用執照影本為憑（見原審卷第64頁）。惟查，證人即起
    造人乙○○證稱有關崗山路工程發包及施工都是其父親李添
    枝在處理。而證人李添枝則證稱「該工程我是地主，提供土
    地與幸林公司簽合建契約，．．至於幸林公司如何發包，由
    何人施工我不清楚，．．我知道做水電的是丁○○三兄弟來
    做。這棟房屋使用執照記載的是營造是領開公司，是不是幸
    林公司向領開借牌我不知道，我只知道幸林公司是透過領開
    公司向建管處聲請的」等語（見本院卷第57至58頁）。又兩
    造與訴外人國都消防企業有限公司曾於85年9 月27日簽立同
    意書，由上訴人將其就崗山路應領之工程款轉讓與國都消防
    企業有限公司，有該同意書影本在卷可稽（見本院卷第39頁
    ），而證人即國都消防企業有限公司人員丙○○亦證稱「郭
    先生（即上訴人）確實有向我們公司購買消防器材及發電機
    ，也有委託我們安裝相關器材，施工地點在北投崗山路。我
    們與上訴人的付款條件是次月結帳，開兩個月的期票，這期
    間上訴人曾有付款不正常的情形，所以上訴人就與我協議，
    直接向業主請款，這大概是85年間的事。．．這同意書是真
    的，是郭先生和我以及幸林公司簽的，我們是根據同意書向
    業主請款的，同意書上的金額，業主沒有給足，還有差一小
    部分，不足的部分，郭先生有補足。．．同意書上的林燈燦
    是總經理，他是董事長庚○○的先生。」等語（見本院卷第
    74、75頁）。參以林燈燦曾於88年間致函上訴人稱「台端前
    承攬本人興建台北市○○區○○路26號、26-1號稻委華廈之
    水電工程．．」（見本院卷第38號），且證人即曾任被上訴
    人會計之甲○○亦證稱上訴人有承作兩處工地，一在岡山路
    一在秀明路，並曾就兩處工地與上訴人核對過工程款（見本
    院卷第199 頁）。上訴人主張系爭崗山路工程係其向被上訴
    人承攬，應為可取。被上訴人抗辯兩造間就崗山路工程無契
    約關係存在，應非可取。
五、按報酬應於工作交付時給付之，無須交付者，應於工作完成
    時給付之。承攬人之報酬及其墊款請求權，因二年間不行使
    而消滅。又消滅時效，因請求而中斷，時效因請求而中斷者
    ，若於請求後六個月內不起訴，視為不中斷。民法第505 條
    第1項、第127條第7款、第129條分別定有明文。本件經查：
（一）上訴人主張伊承攬被上訴人系爭秀明路工程，自民國77年
      11月20日起陸續施作，迄80年11月30日完工，其後被上訴
      人追加水電工程亦已於84、85年間完工，另上訴人所承攬
      系爭崗山路工程則係於86年間完成，已據上訴人陳明在卷
      （見原審卷第23頁、本院卷第 201頁）。則依上開規定，
      系爭秀明路工程之承攬報酬，上訴人自84、85年間完工之
      日起即可請求，而崗山路工程之承攬報酬，上訴人亦自86
      年間完工之日起即可請求，上訴人迄至92年 8月29日始提
      起本件訴訟請求被上訴人給付，早逾二年之請求權消滅時
      效期間，被上訴人抗辯上訴人之請求權已罹於時效消滅，
      應為可取。
（二）上訴人雖主張其於87年間曾與被上訴人之會計甲○○對帳
      ，證人甲○○亦證稱曾與上訴人就崗山路及秀明路之工程
      核對過工程款，其最後一次核對的日期係在87年間等語（
      見本院卷第199頁），固可證被上訴人於 87年間就其尚積
      欠上訴人崗山路及秀明路二處工程之工程款之事實，未為
      否認，上訴人之請求權時效應重行起算，惟自87年間迄上
      訴人於92年間提起本件訴訟，亦已逾二年之消滅時效，上
      訴人以其曾與證人甲○○於87年間對帳，主張其請求權時
      效尚未消滅，應非可取。
（三）上訴人又主張其每年均曾向被上訴人請求給付工程款，被
      上訴人均承諾於房屋賣出後再為給付云云，惟為被上訴人
      所否認，上訴人就此部分之之事實，復未舉證證明，自非
      可採。另上訴人主張曾於91年間曾去向被上訴人請求工程
      款，而經被上訴人告其恐嚇取財云云，固據其提出臺灣板
      橋地方法院檢察署92年度偵字第1080號檢察官不起訴處分
      書影本為憑（見原審卷第28、29頁），惟上訴人之請求權
      時效不問自86年完工時或87年最後一次對帳時起算，至91
      年間均已逾二年之消滅時效期間。且依被上訴人當時之法
      定代理人林燈燦於上訴人被訴恐嚇取財案件中所為「郭某
      之前是包水電工程的，在82年以 585萬元承包伊女兒林佩
      怡為起造人之房子，即在台北市○○路26號之一之水電消
      防設備之工程，該棟共7樓，工程款有付了520 萬至530萬
      元間，仍差50多萬元，這筆是尾款，工程要驗收完成才可
      領但他們最後沒有來做完成，拖了五年多，86年伊有用存
      證信函通知他不來做的話，要解除契約」（見原審卷第29
      頁）之陳述，且向檢察官提出告訴主張上訴人為恐嚇取財
      ，亦難認其就上訴人主張之債權有為承認之意，上訴人以
      此主張其請求權尚未罹於時效消滅，亦非可取。
（四）上訴人又主張雙方曾合意由被上訴人以房屋抵付工程款，
      兩造已達成以給付建築物取代承攬報酬，而成立和解契約
      ，其請求權時效為15年云云，惟為被上訴人所否認，且上
      訴人所述雙方達成和解契約之情形為「87年庚○○說房子
      賣了再給我錢，我表示不如用他欠的錢向他買房子，他說
      那些錢不夠買房子，後來我又陸續向他要錢，他還是說要
      等房子賣了再給我，但我不同意」（見本院卷第 192 頁）
      、「87年間我們核對帳時我有主張以工程款來換房子，他
      說景氣不好，這樣對我不划算，他要求我將崗山路送水電
      完成，他再把房子拿去貸款代工程款給我。（被上訴人未
      答應讓你換房子？）他說去貸款比較快。（87年後有再向
      他要工程款嗎？），有，我陸陸續續都有以口頭向他要工
      程款」（見本院卷 201頁），則依其所述，上訴人要求以
      工程款換房屋，上訴人不同意，被上訴人要求等房屋賣出
      或送水電完成後再借貸付款，上訴人亦不同意，兩造並未
      達成以工程款抵換房屋或延期付款之合意，上訴人主張兩
      造已就系爭工程款之給付，成立一和解之新契約，其請求
      權時效為15年云云，並無可取。
六、綜上所述，上訴人雖有向被上訴人承攬上開秀明路及崗山路
    二處工程，惟上開工程已分別84年至86年間完成，迄上訴人
    於92年間提起本件訴訟請求，亦已逾二年之消滅時效，上訴
    人之工程報酬請求權均已罹於時效消滅，被上訴人既為時效
    之抗辯，上訴人之請求即難認為有理由。從而，上訴人本於
    承攬之契約關係，請求被上訴人給付工程款 4,562,817元及
    自支付命令送達翌日起至清償日止，按年息百分之五計算之
    利息，為無理由，不應准許。原審為上訴人敗訴之判決，並
    無不合。上訴意旨指摘原判決不當，求予廢棄改判，為無理
    由，應予駁回。
七、本件事證已臻明確，兩造其餘之攻擊防禦方法及所提之證據
    ，經審酌後認均無礙判決之結果，爰不予一一論述。
八、據上論結，本件上訴為無理由，依民事訴訟法第449條第1項
    、第78條，判決如主文。
中    華    民    國    95    年    2     月    27    日
                  民事第三庭  審判長法  官  林敬修
                                    法  官  藍文祥
                                    法  官  張靜女
正本係照原本作成。
如不服本判決，應於收受送達後20日內向本院提出上訴書狀，其
未表明上訴理由者，應於提出上訴後20日內向本院補提理由書狀
（均須按他造當事人之人數附繕本）上訴時應提出委任律師或具
有律師資格之人之委任狀；委任有律師資格者，另應附具律師資
格證書及釋明委任人與受任人有民事訴訟法第466條之一第一項
但書或第二項（詳附註）所定關係之釋明文書影本。
中    華    民    國    95    年    3     月    2     日
                                     書記官  廖麗蓮
附註：
民事訴訟法第四百六十六條之一（第一項、第二項）：
對於第二審判決上訴，上訴人應委任律師為訴訟代理人。但上訴
人或其他法定代理人具有律師資格者，不在此限。
上訴人之配偶、三親等內之血親、二親等內之姻親，或上訴人為
法人、中央或地方機關時，其所屬專任人員具有律師資格並經法
院認為適當者，亦得為第三審訴訟代理人。


司法院資訊處製作；財團法人民間司法改革基金會備份。
